最高法院刑事判決　　　　　　　　　　　　　　　九十一年度台上字第五七四○號
　　上　訴　人　甲 ○ ○
右上訴人因殺人案件，不服台灣高等法院台南分院中華民國九十一年六月六日第二審
判決（九十一年度上重訴字第三九五號，起訴案號：台灣嘉義地方法院檢察署九十年
度偵字第五八二八號），提起上訴，本院判決如左：
    主  文
上訴駁回。
    理  由
本件原判決認定上訴人甲○○與被害人劉徐秀惠係夫妻，上訴人因與某酒店女子交往
為劉徐秀惠所阻並生爭執而懷恨在心，民國九十年三月二十四日上午十一時十分許，
上訴人以至嘉義縣番路鄉隙頂國小承包工地為由，駕駛所有之三Ｋ｜九０四六號自小
客車搭載劉徐秀惠自嘉義市住處出發，沿阿里山公路往阿里山方向行駛，途中二人又
因上訴人與酒店女子交往之事再生爭執，口角不斷，上訴人竟起殺機，於駛達隙頂附
近時，先抓劉徐秀惠之頭部撞山壁，並稱要將劉徐秀惠推落懸崖等語，因劉徐秀惠求
饒而暫作罷；嗣上訴人遂駕車自隙頂沿阿里山公路往嘉義市方向行駛，途中二人續起
爭端，迨行至阿里山公路下行約二十五點五公里之路邊停車空間處，上訴人遂延續前
開殺人之犯意，持車用防盜柺杖鎖毆打劉徐秀惠頭部等處，因劉徐秀惠大喊救命，上
訴人恐被他人發覺而暫時走避，劉徐秀惠受傷後乃在阿里山公路攔車求救，約於同日
中午十二時五十五分許，適褚郭美伶、陳美華駕車駛經該處，詢以原因，得知劉徐秀
惠受上訴人施暴毆打，乃先攙扶劉徐秀惠至前開自小客車中休息，隨即以行動電話分
別撥打劉徐秀惠之大女兒劉佩君０九二二｜一一九七六０號行動電話及二女兒劉佩芬
０九二八｜六七四０一０號行動電話，告以上訴人與劉徐秀惠吵架及劉徐秀惠頭部受
傷流血之事，並囑劉佩芬轉請其丈夫蔡嘉哲速上山接劉徐秀惠回家。此間，褚郭美伶
、陳美華詢問劉徐秀惠詳情，劉徐秀惠告以因質問上訴人外遇等事而生爭執及上訴人
欲對伊不利之情；褚郭美伶、陳美華約停留至當日下午一時四十分至一時五十分許，
並數度與劉佩芬等以電話確認蔡嘉哲已上山後始離去。此時，上訴人見四下無人，遂
接續前開殺人之犯意，計誘劉徐秀惠至阿里山公路下行約二十五點五公里處附近之路
邊停車空間處下方產業道路內之隱蔽處，以路旁之樹藤緊勒劉徐秀惠頸部，致劉徐秀
惠窒息死亡。上訴人為故佈疑陣，遂至阿里山公路下行約二十五點八公里處，向附近
擺設攤位之張黃秋香謊稱劉徐秀惠上吊自殺，請求轉告其兒女。嗣因檢警循線追查，
始悉上情，並扣得上訴人所有之柺杖鎖一支等情。係以上開事實，關於劉徐秀惠遭上
訴人毆擊後向途經該處之褚郭美伶、陳美華求援等情，據褚郭美伶於警訊證稱：婦人
劉徐秀惠說她老公（即上訴人）打她成傷，還要將她推下山谷致於死地，她老公騙稱
要到工地看工程，騙出門，駛到頂隙就出手打她，婦人跪地求饒始停手，於下山路程
又衝突爭吵，直至車停在二五．五公里處，見該婦人頭部及上衣有血跡，稱係遭她老
公以車用大鎖毆打，她直喊救命，她老公才赤腳跑離現場，車鎖掉在地上，是我撿起
放於該車司機座位上……婦人稱吵架乃因她老公與酒店內酒女交往，錢都花在酒女身
上，還要與酒女同居……她披頭散髮，一把眼淚，一把鼻涕，血跡斑斑，臉上血已乾
不再流等語（見警訊卷第八頁至第九頁反面）；嗣於檢察官偵訊時結證稱：伊與新竹
朋友同至阿里山玩，途中見劉徐秀惠臉上都是血……頭髮很亂並沾血，血從臉兩側流
下，衣服亦有血，劉徐秀惠說她先生打她，經她喊救命她先生才跑掉赤腳往下走……
她先生拿枴杖鎖打她，起因是她先生認識一酒家女，錢都是花在酒家女……並給我她
大女兒之電話，要我電話請她大女兒通知二女婿來載她，期間，劉徐秀惠說她先生在
隙頂時，抓她頭去撞山壁，且要將她推下懸崖，經她下跪求饒，嗣車到二十五點五公
里時，她先生拿拐杖鎖打她，當時拐杖鎖是在二十五點五公里，她先生車子停車之旁
邊地上，我將它撿起……她說她先生開車要去撞山壁；我們大約於該日下午一點四十
分或五十分許離開現場，約半小時後，她二女婿回電話給我說找不到他媽媽等語（見
相驗卷第八十四、八十五頁）；復於第一審結證供述上情無訛（見第一審卷第六十五
頁）。核與證人陳美華於警訊、檢察官偵訊、審理時所證情節相符（見警訊卷第十一
、十二頁、偵查卷第二十四頁反面、第二十五頁、第一審卷第六十五、六十六頁）。
又證人徐翁罔於警訊時證稱「劉徐秀惠曾打電話告訴我，說她配偶（指上訴人）外面
有女人，女人打電話到家裡要配偶整理衣物搬出外住」等語（見警訊卷第十六頁反面
、第十七頁）。而上訴人於前述停車空間處以車用柺杖鎖毆打劉徐秀惠頭部等處後，
劉徐秀惠向途經該處之褚郭美伶、陳美華求援，經褚郭美伶以電話聯繫上訴人之女劉
佩芬，告之當時情形。據劉佩芬於檢察官偵訊證稱：「有一女子共打三通左右行動電
話，說看見我母親在阿里山公路，可能有吵架，叫我去載她回來……當時是下午一時
左右，我接完電話馬上叫我先生（蔡嘉哲）去，我先生就馬上去接我母親」等語（見
相驗卷第十八頁反面至第十九頁）；於第一審證稱：「當天接到褚郭美伶之０九二八
｜六七四０一０行動電話，說我媽媽在山上，叫我們去帶她下來，我先生不久就回來
，我叫他去接媽媽回來，打電話來的人有打了兩、三通電話，她有說到我爸爸、媽媽
吵架，有說到我媽媽有流血」等語（見第一審卷第六十八頁），互核相符。況卷附劉
徐秀惠之大女兒劉佩君０九二二｜一一九七六０號行動電話及二女兒劉佩芬０九二八
｜六七四０一０號行動電話之通聯紀錄，於九十年三月二十四日約中午一時起，均有
褚郭美伶之０九三二｜八七六八八五號行動電話撥入之紀錄；且劉佩芬之０九二八｜
六七四０一０號行動電話嗣後亦有回電褚郭美伶之０九三二｜八七六八八五號行動電
話之紀錄，此有通聯紀錄可稽（見第一審卷第五十八、五十九頁）。參以證人褚郭美
伶、陳美華均與上訴人及其家屬互不相識，竟有上開行動電話之對話通聯紀錄，益證
褚郭美伶、陳美華、劉佩芬（原判決誤載為劉佩琪）所證述上開情節為真實。警員在
扣案之上訴人車用柺杖鎖，採得血跡二處，經比對拐杖鎖上血跡之ＤＮＡ型別，與劉
徐秀惠之血液ＤＮＡ型別相同，有內政部警政署刑事警察局刑醫字第六四四六五號
鑑驗書可憑（見相驗卷第七十六頁）。又劉徐秀惠屍體經檢察官會同法醫師解剖，發
現受有左側額頂及右側顳枕部多處頭皮下局部出血，四肢多處皮下局部出血（瘀血斑
）之頭部及肢體鈍力損傷等傷害，有法務部法醫研究所法醫所醫鑑字第０三六三號
鑑定書可憑（見相驗卷第四十二頁以下），足徵褚郭美伶、陳美華所證劉徐秀惠頭部
等處遭上訴人以柺杖鎖毆傷之事，確屬真實有據，自足為上訴人不利之認定。至於上
訴人稱其於當日離開前述之停車處後，往下山之路走約二十分鐘，才再往上山之路走
回云云。則依此計算，上訴人上山及下山合計在阿里山公路沿路來回約走四十分鐘之
久；然褚郭美伶、陳美華及當時欲上山載回劉徐秀惠之蔡嘉哲卻均未見上訴人沿路行
走之事，已據陳美華、褚郭美伶、蔡嘉哲分別證述明確（見警訊卷第十二頁反面、第
一審卷第六十七、六十九頁）。再由劉徐秀惠陳屍之現場觀之，該地點距阿里山公路
有數百公尺之遠，路面陡斜，由二十五點五公里處，車行進入十分困難，步行進入約
需十分鐘，屬人跡罕至之處，另在阿里山公路二十五．四公里處至該陳屍處雖亦有一
小路徑可達，但由阿里山公路行走不易發現該小路徑之入口，且該小路徑寬度僅可供
一人行走，路面斜坡超過仰角三十度等情，已經檢察官及第一審勘驗明確，有勘驗筆
錄、現場照片及現場圖可參（見警訊卷第二十四至三十五頁、相驗卷第十三至十五頁
、第一審卷第三十至三十六頁、第五十、五十二頁），上訴人辯稱未沿阿里山公路尋
找劉徐秀惠，直接循該小路徑找尋，與常情有違。再者，證人即阿里山公路約二十五
點八公里處之攤販張黃秋香證稱「當日下午約三時許，我看到一個男子打赤腳走向我
，就跟我說要買蓮藕茶，我說只剩下一瓶，一瓶新台幣（下同）五十元，他拿一百元
讓我找，我要拿杯子他就已經開始喝，喝完大約四分之一瓶後，告訴我要借電話，他
說因訊號不好打不通，希望我幫他打，打給他小孩，要我告訴他小孩說他媽媽要吊梅
樹自殺，我跟他說『先生，你太太要吊梅樹自殺，你還來買蓮藕茶』，他告訴我說他
們一早就吵架，很渴，我發現他臉上有受傷，他告訴我說夫妻吵架……他停留一下子
，約三分鐘……他要走時叫我再幫他打電話，我還是打不通，我告訴他說我唯一能幫
他的就是報警，請警察找救護車來，他點頭同意……他是先買東西，後我提議報警」
等語（見第一審卷第三十二、三十三頁勘驗筆錄）。依上訴人所供其係於前開二十五
．四公里處之小路徑發現劉徐秀惠「上吊」後，循該小路徑回到阿里山公路，再走至
張黃秋香之攤販處求援云云，衡諸論理及經驗法則，吾人縱係發現陌生人上吊，必以
救援、報警為第一之反應要務，而劉徐秀惠與上訴人尚且有二十年以上之夫妻情誼，
設上訴人確係發現其妻「上吊」而向外求援，於遇張黃秋香後，其第一要務當係央求
張黃秋香協助救助劉徐秀惠或請其打電話報警、聯絡救護車等，始合常情；然上訴人
於至張黃秋香攤販後，竟隻字片語不提求救之事，而先買蓮藕茶解渴，置「上吊」垂
死中之髮妻於不顧，嗣後始慮及借電話通知遠在數十公里外毫無救援能力之家人有關
「吊梅樹自殺」之事？而待張黃秋香質疑並提議報警後，上訴人始同意報警，凡此均
屬乖離常情。又劉徐秀惠遺體經解剖鑑定結果，認「死亡原因係窒息、頸部絞勒；死
亡方式為他殺」，此有法務部法醫研究所鑑定書在卷足憑（見相驗卷第四十二至四十
五頁）。劉徐秀惠屍體其顏面部充血狀及黯色變；頸前部甲狀軟骨上方約成繞頸索溝
（見相驗卷第四十三頁法務部法醫研究所鑑定書及相驗卷第四十九頁、警訊卷第二十
七頁照片）。按如係上吊身亡，因整個身體重量向下牽引拉力，頸部索溝會在兩耳後
側往上翹，且索溝會很深，不會成繞頸絞勒狀態；然其屍體經發現時係平躺地上，而
現場纏繞頸部之藤蔓具有相當彈性之事實，已經檢察官勘驗明確（見相驗卷第十五頁
），是倘劉徐秀惠係以藤蔓上吊自殺，必其頭頸部纏繞藤蔓後，頭頸部與地面仍有相
當之距離，受身體重力牽引，藤蔓始具足以使人窒息之拉力；換言之，倘若上吊人之
頭頸部纏繞藤蔓後，因人體重量使藤蔓下垂致人體平躺於地面，則藤蔓對頸部而言即
無拉力，自無使人窒息之可能。足見劉徐秀惠頸部絞勒致窒息而死，顯係外力所為無
疑，法務部之鑑定報告認定其死亡方式為他殺，核與物理論理現象相符，足堪採信。
又查被害人劉徐秀惠經送天主教聖馬爾定醫院急救無效後，警員據報至醫院急診室瞭
解情形，當時上訴人在急診室內，因急診室外被害人之母徐翁罔、被害人之弟徐文卿
等人尚不知事發原因，徐翁罔乃囑上訴人之女劉佩琪進入急診室請上訴人出來向警員
說明，劉佩琪進入急診室出來後，即哭著向徐翁罔、徐文卿等人表示「我爸爸（指上
訴人）在急診室內說『人是我殺的，我要坐牢』」等情，亦據劉佩琪、徐文卿、徐翁
罔證述明確（見警訊卷第十四頁、第十六頁反面、第十九頁、第一審卷第七十頁、第
一二０頁），足認上訴人確有以藤蔓勒斃被害人無訛。況法務部調查局對上訴人進行
測謊鑑定，問上訴人：(1)、「案發當日未打太太劉徐秀惠」、(2)、「當時劉徐秀惠係
自己拿大鎖打頭」、(3)、「劉徐秀惠係自己上吊自殺」等問題，以控制問題法、混合
問題法等為測謊結果，上訴人均呈情緒波動反應，研判有說謊之情，有法務部調查局
陸(三)字第九００二四七九０號鑑定通知書可稽（見相驗卷第七十三頁）。又褚郭
美伶、陳美華在停車救援之前，劉徐秀惠已先向其他路人攔路求援，未受理會，直至
彼二人途經，始停車救援，劉徐秀惠央求褚郭美伶等代為聯絡其家屬接其回家等情，
已據褚郭美伶、陳美華於檢察官偵訊及第一審結證明確（見相驗卷第八十四頁正反面
、偵查卷第二十四頁反面、第一審卷第六十五、六十六頁），足見劉徐秀惠在被毆打
後以藤蔓絞勒致死前，仍有十足堅強之求生意志，並無任何輕生之意念。尚且，劉徐
秀惠與上訴人事發當日離家前，曾以電話與其母徐翁罔聯絡，當時情緒仍甚為高興，
向徐翁罔表示工程款即將取得，可以歸還借款等情，亦經徐翁罔證述在卷（見第一審
卷第一二一頁），尤證劉徐秀惠死亡當日，確無任何輕生之意念無訛。至於上訴人辯
護意旨質疑被害人遺體經檢測出高濃度酒精成分，足以影響自殺或他殺之判定乙節。
經查，被害人遺體經檢測出固有酒精成分，其酒精成分來源，可能係檢體採集送驗過
程受酒精污染、被害人受他人強灌酒類或被害人自行飲酒等可能，若屬前二者，自無
礙前開認定與心證之形成過程，若係後者自行飲酒情形，則以該酒精濃度（血液中酒
精成分二二八ＭＧ＼ＤＬ）而言，已足使被害人呈現重度酩酊狀態，顯無能力安排自
殺，有法務部法醫研究所九十一年一月三十一日法醫理字第０九一００００三二四號
函可稽（見第一審卷第一六六頁），益徵本件被害人之死亡原因，應排除自殺因素，
為其所憑之證據及其認定之理由。並以上訴人所辯：係劉徐秀惠在車內拉上訴人衣服
並抓傷上訴人臉部後，上訴人乃離開汽車，往下山方向行走，大約二十分鐘左右折返
原處走，但回至阿里山公路約二十五．五公里之停車空間處，未看到劉徐秀惠，遂沿
二十五．四公里處附近之小路徑尋找劉徐秀惠，找了一些時間，發現劉徐秀惠，問劉
徐秀惠為何做傻事（指自殺），劉徐秀惠還流眼淚，上訴人乃扯斷樹藤，沿該小路徑
登上阿里山公路，走至張黃秋香之攤販求援；其於當日離開原停車處後，往下山之路
走約二十分鐘，又往上山之路走，未沿阿里山公路尋找劉徐秀惠，直接沿該小路徑尋
找；其妻曾有自殺紀錄，應係「上吊自殺」云云，顯係故佈疑陣飾詞卸責之詞，要無
可採。而以上訴人之子劉永文、女兒劉佩芬、劉佩君於檢察官偵訊及審理中固供稱渠
母劉徐秀惠曾要自殺，連遺囑都交待好了云云（見相驗卷第十九頁、原審卷第六十、
六十二、六十四頁），並提出由劉佩芬、劉佩君書寫之便條紙各一紙（內載其母劉徐
秀惠常因吵架即動手打上訴人，並曾上吊自殺等語）為證（見原審卷外放證物袋）。
然徵諸前開被害人劉徐秀惠死亡前之各客觀事證，無一可認其於案發當日有輕生之意
念；參以被害人死亡方式及遺體解剖鑑定報告等前述各證據，綜合判斷，確曾遭毆擊
及頸部受勒至窒息死亡。因之，縱被害人以往曾有自殺紀錄，亦不能認其死亡之原因
為自殺，分別詳敘理由，予以說明指駁。核上訴人所為，係犯刑法第二百七十一條第
一項之殺人罪，上訴人先後於隙頂抓被害人頭部撞山壁，於自小客車內持柺杖鎖毆打
被害人頭部等處，及以樹藤緊勒被害人頸部致窒息死亡，係出於同一殺人犯意之接續
行為，僅論以一殺人犯行。因認第一審適用刑法第二百七十一條第一項，審酌上訴人
尚無犯罪前科、智識程度、與被害人為夫妻關係、犯罪動機、犯罪之手段狠毒殘暴、
犯罪前曾與被害人爭執所受之刺激及犯罪後仍無悔意之態度等一切情狀，參酌公訴人
具體求刑之內容與程度，以上訴人確屬惡性重大，但未至應處以極刑之程度，量處上
訴人無期徒刑，併依法宣告褫奪公權終身；扣案之車用柺杖鎖係上訴人所有，已據上
訴人供述在卷，並供犯罪之用，依刑法第三十八條第一項第二款之規定宣告沒收，認
事用法及量刑均無不當，予以維持，而駁回上訴人在第二審之上訴，經核認事用法均
無違誤。上訴意旨徒以劉徐秀惠之遺體經檢測出既有酒精成分，然上訴人警訊初供並
無提及飲酒之事，則上訴人不在場之期間，劉徐秀惠獨處荒郊野外，酒從何來，仍有
疑義；依法醫學，頸部絞勒，亦可能出於自殺，僅較少見而已，原審未究明劉徐秀惠
生前有無飲酒，有無能力自縊？遽行判決，不僅採證違背經驗法則及論理法則，並有
應於審判期日調查之證據而未予調查之違法。褚郭美伶、陳美華所證上訴人抓劉徐秀
惠之頭部撞山壁云云，僅屬傳聞，不得遽予採信。又上訴人若有殺害劉徐秀惠之犯意
，則上訴人持車用拐杖鎖毆打，應足致劉徐秀惠死亡，何須再以路旁藤條緊勒其頸部
，原判決認上訴人以路旁藤條緊勒其頸部，有違經驗法則；上訴人在醫院急診室，縱
有脫口說出「人是我殺的」，純係見劉徐秀惠已死亡，其娘家追問原由，上訴人心緒
已亂，自願承擔引起劉徐秀惠自殺所生責任之詞，非自承殺人犯行。劉徐秀惠確有自
殺紀錄，本件應係自殺云云。就原審採證認事之適法職權行使，漫指原判決採證違法
，適用法則不當，並有應於審判期日調查之證據而未予調查之違法云云，為無理由，
應予駁回。
據上論結，應依刑事訴訟法第三百九十六條第一項，判決如主文。
中      華      民      國    九十一    年      十      月      九      日
                              最高法院刑事第九庭
                                  審判長法官  陳  炳  煌
                                        法官  陳  正  庸
                                        法官  韓  金  秀
                                        法官  吳  信  銘
                                        法官  徐  文  亮
      右正本證明與原本無異
                                              書  記  官
中      華      民      國    九十一    年      十      月     十五     日
